臺灣高等法院民事判決　　　　　　　　 99年度上易字第653號
上　訴　人　吳家寬
被 上訴 人　吳盛芳
訴訟代理人　吳家增
上列當事人間請求返還不當得利事件，上訴人對於中華民國99年
5月26日臺灣臺北地方法院99年度訴字第210號第一審判決，提起
上訴，本院於100年2月22日言詞辯論終結，判決如下：
    主  文
上訴駁回。
第二審訴訟費用由上訴人負擔。
    事實及理由
一、被上訴人主張：上訴人於郵局任職，而以職務之便，將被上
    訴人所有6筆於郵局之定期儲金存單（分別為存單號碼：
    00000000，本金：新台幣《下同》20萬元﹔存單號碼：
    00000000，本金18萬元﹔存單號碼：00000000，本金：10
    萬元﹔存單號碼：00 000000，本金96萬元﹔存單號碼
    ：00000000，本金：10萬元﹔存單號碼：00000000，本金
    20萬元）共1,766,495元（下稱系爭存款），中途解約，部
    分金額轉存他人之帳戶、部分則以現金提領，僅匯回
    1,516,495元，惟尚短缺25萬元。再者，因被上訴人前出售
    其登記於上訴人名下之農地，該筆農地原係贈與予上訴人，
    所以被上訴人將所受得之部分價金38萬元匯予上訴人，惟因
    現在生活不好，所以向上訴人請求返還該筆金額等語。爰依
    不當得利法律關係，提起本訴。並聲明：上訴人應給付被上
    訴人63萬元（原審判決命上訴人應給付被上訴人25萬元，駁
    回被上訴人其餘之請求，上訴人就其敗訴部分，提起上訴；
    被上訴人就駁回部分，未聲明不服已確定）。
二、上訴人則以：伊雖任職於中華郵政公司，惟辦理提領轉存皆
    係由經辦人員接案，後由主管複核，再送往總公司儲匯處複
    核，必按規定有一定程序，伊不可能因辦理家人案件而省去
    必要手續，是伊確無趁職務之便侵吞被上訴人之財產。又民
    國95年3月6日伊受被上訴人之函示，因家中每個兄弟各分得
    25萬元之故，伊遂先扣除25萬元後，將原先92年至95年為被
    上訴人處理而轉存伊之定存解約金1,516,495元匯回被上訴
    人所指定之臺灣銀行帳戶（帳號：000000000000）中，並無
    短少25萬元之情事等語，資為抗辯。
三、本院依職權向中華郵政股份有限公司政風處（下稱中華郵政
    公司政風處）函查上訴人處理被上訴人系爭存款之經過並檢
    送相關資料。
四、被上訴人主張其所有郵局定存儲金存單分別為：存單號碼
    ：00000000，本金：200,000元﹔存單號碼：00000000，
    本金180,00 0元﹔存單號碼：00000000，本金：100,000
    元﹔存單號碼：00000000，本金960,000元﹔存單號碼
    ：00000000，本金：100,000元﹔存單號碼：00000000，
    本金200,00 0元等六筆，為上訴人中途解約。嗣上訴人於95
    年3月6日匯回1,516,495元（916,495+600,000）至被上訴人
    帳戶，尚有25萬元則未返還等語，為兩造所不爭。並有本院
    向中華郵政公司政風處函查上訴人處理被上訴人系爭存款之
    經過及其檢送致交通部政風處函及相關資料可稽（見本院卷
    第155-210頁），堪信被上訴人此部分之主張為真實。是本
    件所應審酌者為上訴人所抑留25萬元，是否經被上訴人事前
    或事後同意？
五、本件上訴人辯稱被上訴人確實委託上訴人處理系爭存款事宜
    ，且上訴人依被上訴人之指示，將其中之1,516, 495元，匯
    至被上訴人所指定之帳戶中，至於留下25萬元部分，係因被
    上訴人要給兒子每人25萬元，被上訴人亦表示不再追究此事
    ，有證人即其舅舅鍾福秀為證。並提出被上訴人於97年9月5
    日所寫「證明書」、97年9月9日「聲明書」、97年7月8日「
    授權書」（見本院卷第10-14頁），以為證明。但被上訴人
    矢口否認答應要給每位兒子25萬元，也未同意上訴人保留25
    萬元（見原審卷第36頁背面）。經本院訊問證人即被上訴人
    之女兒吳俞慧、吳碧雲、吳碧玲、吳碧貞等證稱「證明書」
    、「聲明書」、「授權書」是上訴人要求被上訴人寫的；吳
    碧貞並稱「我父親是為了兒子的名譽寫的，畢竟我父親的錢
    定存是以自己的名義，為何後來變成兒子（指上訴人）的名
    義，我認為是因為兒子的名譽才寫的，至於是否出於他本人
    的意願寫的我懷疑。」證人吳碧雲稱「父親的定存有5、6筆
    被吳家寬拿去解約之前父親很信賴吳家寬，父親是之後才知
    道定存被解約更換成吳家寬的名義。」，除吳碧雲另稱「曾
    經有聽說過給男生現金每人25萬元，」等語（見本院卷第96
    -98頁），並不知道被上訴人給兒子每人25萬元之事。上開
    證人或為上訴人之妹或為被上訴人之女兒，應無偏坦任何一
    方之理，所為上開證言應堪予採信。而證人吳碧雲雖聽說過
    給男生現金每人25萬元，僅為聽說之傳聞證言，且意在表示
    被上訴人重男輕女，上訴人亦未舉證證明被上訴人確實給兒
    子每人25萬元，則證人吳碧雲此部分之證言，自不足證明被
    上訴人給兒子每人25萬元證人即其舅舅鍾福秀，於原審證稱
    ：「在97年7月時候，原告到我家寫一個授權書，內容為要
    被告幫原告處理銀行存款的事，要我作證，好像包括三、四
    個銀行、農會，有說到原告百年後，要委託被告處理他名下
    所有的存款。」、「（法官問：20年前原告賣一筆土地的事
    ，出售之價金如何處理，證人是否知悉？）證人答不知道。
    」（見原審卷第35頁背面）。而於本院證稱：「是被上訴人
    告訴我的，他有一天跟我大外甥夫婦倆、大女兒、二女兒夫
    婦和孫子到我家，他告訴我38萬元的事情，要追究的是38
    萬元的部分，就是一審駁回的38萬元部分，25萬元部分因為
    是子女大家都有所以不追究，要追究的是38萬元的部分，38
    萬元是因為土地登記在吳家寬名下，所以土地賣掉的錢給吳
    家寬，當時38萬元是給吳家寬的。」（見本院卷第36頁背面
    ），前後所述不一，且25萬元部分之證言，亦與被上訴人之
    女兒所證述內容不符，難謂可採。是故，上訴人抗辯其返還
    系爭存款時留下25萬元，係被上訴人所同意云云，自非可取
    。
六、次查被上訴人之長子吳家增即本件訴訟代理人，知悉上訴人
    將被上訴人之定期存單，提前解約，並將該款存入上訴人自
    己或第三人之帳戶後，於99年1月15日向法務部政風司舉發
    ，經轉交中華郵政股份有限公司政風處調查結果，認被上訴
    人於郵局共6筆定期儲金存單，經上訴人提前解約：計存單
    號碼：00000000，本金10萬元，94年3月9日到期，93年4月
    12日中途解約﹔存單號碼：00000000，本金20萬元，94年4
    月19日到期，93年4月12日中途解約﹔並於92年6月23日質押
    貸款10萬元。存單號碼：00000000，本金18萬元，94年5月
    18日到期，93年8月11日中途解約﹔存單號碼：0000 0000
    ，本金20萬元，94年11月28日到期，93年8月11日中途解約
    ﹔存單號碼：00000000，本金10萬元，94年6月23日到期，
    93年8月9日中途解約﹔並於93年月15日及月12日各質押貸款
    9萬元。存單號碼：00000000，本金96萬元，93年11月3日到
    期，93年8月9日中途解約﹔換言之，上訴人於93年4月12日
    、同年8月11日、同年月9日等3天，將被上訴人之定期儲金
    存單每天各解約2張，其經辦郵局為五股中興路郵局（三重
    23支局）等情明確，有中華郵政公司政風處100年1月7日處
    政字第10032003號致交通部政風處函可稽（見本院卷第155-
    160頁）。而定期存單如果提前解約，其利息僅按八折計息
    ，並以短期利率計算，有中華郵政公司檢送之定期儲金作業
    規章可稽（見本院卷第171頁背面），當時上訴人為該支局
    之經理，自無不知道上開規定之理，且上開定期存單中有差
    幾天就到期者，縱使被上訴人要求提前解約，衡諸情理，上
    訴人以其專業知識，亦應勸說其俟到期再提取，何況，被上
    訴人並無急需用錢（直到95年後上訴人才匯入被上訴人指定
    帳戶），但該定期儲金存單竟均已提前解約，而上訴人仍假
    裝未解約之情形，於每月6日匯款「定存利息」3000元（前
    兩個月2500元）於被上訴人之帳戶，直至95年3月2日被上訴
    人委託吳家增要求上訴人返還系爭存款，上訴人才自95年3
    月停止匯款（定存利息），有中華郵政公司政風處上開函可
    稽（見本院卷第155-160頁）。足見上開定存利息係由上訴
    人所自行出資支付，而上訴人明知系爭定期存款已解約，卻
    仍自行如期匯入「定存利息」於被上訴人之帳戶，直到被上
    訴人要求返還系爭存款，才停止匯款，無非在矇蔽被上訴人
    ，使其不知道上訴人已將系爭存單提前解約之事，故上訴人
    自行將系爭定期存單於到期前，提前解約，被上訴人並不知
    情。中華郵政公司政風處調查結果，亦認定「定期存單背面
    留存『吳盛芳Ｚ000000000 0000-000000中途解約』等字樣，
    均係吳家寬經理字跡，手機號碼『0000-000000」亦是吳經
    理聯絡電話，．．．吳經理堅稱陪同其父親吳盛芳先生親自
    到局辦理之情，恐非事實。」等語（本院卷第158頁及其背
    面），益徵上訴人擅自將系爭定期存單中途解約，灼然可見
    。而上訴人提出之「證明書」、「聲明書」、「授權書」等
    文件，均為被上訴人於97年間所出具，距定期存單提前解約
    相隔多年，上訴人並於99年1月15日其兄吳家增正式向法務
    部政風司舉發後，於中華郵政公司政風處調查時，提出被上
    訴人所出具上開文件，以為辯解之證明，亦有中華郵政公司
    政風處前揭函所檢送上訴人之「99年1月20日簽陳」及該簽
    所附之「證明書」、「聲明書」、「授權書」等文件影本可
    稽（見本院卷第190-20 3頁）。是該「證明書」、「聲明書
    」、「授權書」等文件，係因上訴人之兄即吳家增介入瞭解
    系爭存款之情形後，上訴人發現事情對其不利，始於97年間
    陸續請求其父親即被上訴人出具「證明書」、「聲明書」、
    「授權書」等文件，亦至顯然。故證人吳碧貞於本院證稱「
    我父親是為了兒子的名譽寫的，．．．」等語，尚非無據。
    按解釋意思表示，應探求當事人之真意，不得拘泥於所用之
    辭句，為民法第98條所規定，而所謂探求當事人之真意，如
    兩造就其真意有爭執時，應從該意思表示所根基之原因事實
    、經濟目的、一般社會之理性客觀認知、經驗法則及當事人
    所欲使該意思表示發生之法律效果而為探求，並將誠信原則
    涵攝在內，藉以檢視其解釋結果對兩造之權利義務是否符合
    公平正義（最高法院96年度台上字第286號判決參照）。
    本件被上訴人出具「證明書」，固載明「決不再追究你」、
    「聲明書」載明「定期存款共計176萬元現已全額返還本人
    無誤，任何人不得再追究此事」等語，經本院質之被上訴人
    本人為何出具上開文件，或稱「是上訴人逼我寫的」（本院
    卷第36頁），或稱「時隔已久，我想不起來」，或稱「是他
    （指上訴人）打電話回家叫我寫的」、「有無恐嚇我我（年
    紀大了）也忘記了」（見本院卷第125頁背面），被上訴人
    或因年老失憶，或因愛子心切，有其難言之苦衷，但尚無證
    據證明上訴人有逼迫之行為，然核其真意，無非被上訴人係
    基於父子親情，為兒子的「名譽」著想，依上訴人之要求出
    具該「證明書」、「聲明書」、「授權書」等文件，以免上
    訴人因吳家增之舉發，而遭受行政或刑事之追訴，非為免除
    上訴人返還之義務，至為明顯否則，何以事過境遷，才補行
    出具上開文件，且被上訴人迄今仍與上訴人就系爭款項爭訟
    中，自不足以證明被上訴人業經事後同意。
七、次按無法律上之原因而受利益，致他人受損害者，應返還其
    利益。雖有法律上之原因，而其後已不存在者，亦同。民法
    第179條定有明文。本件被上訴人主張上訴人將其所有之6筆
    於郵局之定期儲金存單共1,766,495元中途解約，而僅於95
    年3 月6日匯回1,516,495元至被上訴人帳戶，自行留存25萬
    元等情，且上訴人擅自留存25萬元，未經被上訴人事前或事
    後同意，有如前述，從而，被上訴人本於不當得利法律關係
    請求上訴人返還所受25萬元利益，即非無據。
八、綜上所述，被上訴人主張為可採，上訴人所辯，均無可取。
    從而，被上訴人本於不當得利之法律關係，請求上訴人給付
    25萬元，為有理由，應予准許。再所命給付之金額未逾50萬
    元，依民事訴訟法第389條第1項第5款規定，應依職權宣告
    假執行。是則原審判命上訴人如數給付，並依職權宣告假執
    行，於法並無不合。上訴意旨指摘原判決不當，求予廢棄改
    判，為無理由，應予駁回。
九、本件事證已臻明確，兩造其餘陳述及其攻擊防禦方法，經審
    酌核與判決結果不生影響，不再一一論列，併此敘明。
據上論結，本件上訴為無理由，依民事訴訟法第449條第1項、第
78條，判決如主文。
中    華    民    國   100    年    3     月    8    日
                      民事第八庭
                        審判長法  官  許正順
                              法  官  鄭威莉
                              法  官  連正義
正本係照原本作成。
不得上訴。
中    華    民    國   100    年    3     月    8     日
                              書記官  周淑靜